---
title: "Análisis del perfil vocacional de estudiantes de bachillerato para carreras
  de STEAM-EXPLORE"
author: "Evelyn Alejandra Morales Remache"
date: "2024-12-14"
output:
  pdf_document: default
  html_document: default
---




# Paquetes utilizados

```{r librerias}
#### Instala 
#install.packages("readxl") 
#install.packages("ggplot2")
#install.packages("tidyr")

#### Carga 
library(ggplot2)
library(RColorBrewer)
library(dplyr)
library(tidyr)
library(patchwork)  # Para combinar gráficos

```


# Importar base de datos depurada

```{r base de datos original} 

datos <- read.csv("/cloud/project/datos.csv")

# librería usada dplyr

# Convertir las columnas de tipo chr a factor
datos <- datos %>%
  mutate(across(where(is.character), as.factor))



```




# Graficos preguntas sociodemograficas 

```{r  seccion 1}


# Calcular el porcentaje para cada variable
calcular_porcentaje <- function(df, variable) {
  df %>%
    group_by(!!sym(variable)) %>%
    summarise(Frecuencia = n()) %>%
    mutate(Porcentaje = Frecuencia / sum(Frecuencia) * 100) %>%
    ungroup()
}

# Graficar Edad con porcentaje
edad_porcentaje <- calcular_porcentaje(datos, "edad")
grafico_edad <- ggplot(edad_porcentaje, aes(x = factor(edad), y = Porcentaje, fill = factor(edad))) + 
  geom_bar(stat = "identity") +  # Usamos stat = "identity" para mostrar el porcentaje calculado
  scale_fill_brewer(palette = "Pastel1") +  # Colores pastel
  labs(title = "Edad", x = "Edad", y = "Porcentaje") +
  geom_text(aes(label = paste0(round(Porcentaje, 1), "%")), vjust = -0.3, size = 3) +  # Mostrar los porcentajes encima de las barras
  theme_minimal() +
  theme(
    plot.title = element_text(hjust = 0.5, face = "bold", size = 11),
    axis.text.x = element_text(angle = 45, hjust = 1),
    legend.position = "none"
  )

# Graficar Género con porcentaje
genero_porcentaje <- calcular_porcentaje(datos, "genero")
grafico_genero <- ggplot(genero_porcentaje, aes(x = factor(genero), y = Porcentaje, fill = factor(genero))) + 
  geom_bar(stat = "identity") +  # Usamos stat = "identity" para mostrar el porcentaje calculado
  scale_fill_manual(values = c("Femenino" = "#FFB6C1", "Masculino" = "#ADD8E6")) +  # Colores pastel (rosa y azul)
  labs(title = "Género", x = "Género", y = "Porcentaje") +
  geom_text(aes(label = paste0(round(Porcentaje, 1), "%")), vjust = -0.3, size = 3) +  # Mostrar los porcentajes encima de las barras
  theme_minimal() +
  theme(
    plot.title = element_text(hjust = 0.5, face = "bold", size = 11),
    axis.text.x = element_text(angle = 45, hjust = 1),
    legend.position = "none"
  )

# Graficar Tipo de Bachillerato Técnico con porcentaje
tipo_b_tecnico_porcentaje <- calcular_porcentaje(datos, "tipo_b_tecnico")
grafico_tipo_b_tecnico <- ggplot(tipo_b_tecnico_porcentaje, aes(x = factor(tipo_b_tecnico), y = Porcentaje, fill = factor(tipo_b_tecnico))) + 
  geom_bar(stat = "identity") +  # Usamos stat = "identity" para mostrar el porcentaje calculado
  scale_fill_brewer(palette = "Pastel2") +  # Colores pastel
  labs(title = "Tipo de Bachillerato", x = "Tipo bachillerato", y = "Porcentaje") +
  geom_text(aes(label = paste0(round(Porcentaje, 1), "%")), vjust = -0.3, size = 3) +  # Mostrar los porcentajes encima de las barras
  theme_minimal() +
  theme(
    plot.title = element_text(hjust = 0.5, face = "bold", size = 11),
    axis.text.x = element_text(angle = 45, hjust = 1),
    legend.position = "none"
  )

# Graficar Año Escolar con porcentaje
ano_escolar_porcentaje <- calcular_porcentaje(datos, "año_escolar")
grafico_año_escolar <- ggplot(ano_escolar_porcentaje, aes(x = factor(año_escolar), y = Porcentaje, fill = factor(año_escolar))) + 
  geom_bar(stat = "identity") +  # Usamos stat = "identity" para mostrar el porcentaje calculado
  scale_fill_brewer(palette = "Pastel1") +  # Colores pastel
  labs(title = "Año Escolar", x = "Año Escolar", y = "Porcentaje") +
  geom_text(aes(label = paste0(round(Porcentaje, 1), "%")), vjust = -0.3, size = 3) +  # Mostrar los porcentajes encima de las barras
  theme_minimal() +
  theme(
    plot.title = element_text(hjust = 0.5, face = "bold", size = 11),
    axis.text.x = element_text(angle = 45, hjust = 1),
    legend.position = "none"
  )

# Combinar los gráficos en un solo plot usando patchwork
grafico_combinado <- grafico_tipo_b_tecnico + grafico_año_escolar + plot_layout(ncol = 2)
grafico_combinado1 <- grafico_edad + grafico_genero + plot_layout(ncol = 2)

# Mostrar el gráfico combinado
print(grafico_combinado)
print(grafico_combinado1)


```
.-

## areaderesidencia
```{r}
# Calcular el porcentaje de cada categoría para 'area'
area_porcentaje <- datos %>%
  group_by(area) %>%
  summarise(Frecuencia = n()) %>%
  mutate(Porcentaje = (Frecuencia / sum(Frecuencia)) * 100)  # Calculamos el porcentaje en relación al total general

# Calcular el porcentaje de cada categoría para 'ingreso'
ingreso_porcentaje <- datos %>%
  group_by(ingreso) %>%
  summarise(Frecuencia = n()) %>%
  mutate(Porcentaje = (Frecuencia / sum(Frecuencia)) * 100)  # Calculamos el porcentaje en relación al total general

# Graficar Área con porcentaje
grafico_area <- ggplot(area_porcentaje, aes(x = factor(area), y = Porcentaje, fill = factor(area))) + 
  geom_bar(stat = "identity") +  # Usamos stat = "identity" para mostrar el porcentaje calculado
  scale_fill_brewer(palette = "Pastel2") +  # Colores pastel
  labs(title = "Área", x = "Área", y = "Porcentaje") +
  geom_text(aes(label = paste0(round(Porcentaje, 1), "%")), vjust = -0.3, size = 3) +  # Mostrar los porcentajes encima de las barras
  theme_minimal() +
  theme(
    plot.title = element_text(hjust = 0.5, face = "bold", size = 11),
    axis.text.x = element_text(angle = 45, hjust = 1),
    legend.position = "none"
  )

# Graficar Ingreso con porcentaje
grafico_ingreso <- ggplot(ingreso_porcentaje, aes(x = factor(ingreso), y = Porcentaje, fill = factor(ingreso))) + 
  geom_bar(stat = "identity") +  # Usamos stat = "identity" para mostrar el porcentaje calculado
  scale_fill_brewer(palette = "Pastel2") +  # Colores pastel
  labs(title = "Ingreso", x = "Ingreso", y = "Porcentaje") +
  geom_text(aes(label = paste0(round(Porcentaje, 1), "%")), vjust = -0.3, size = 3) +  # Mostrar los porcentajes encima de las barras
  theme_minimal() +
  theme(
    plot.title = element_text(hjust = 0.5, face = "bold", size = 11),
    axis.text.x = element_text(angle = 45, hjust = 1),
    legend.position = "none" )

#Combinar los gráficos en un solo plot usando patchwork
grafico_combinado_area_ingreso <- grafico_area + grafico_ingreso + plot_layout(ncol = 2)

# Mostrar el gráfico combinado
print(grafico_combinado_area_ingreso)

```
Grafico conbinado 



# idiomas

```{r}
# Reemplazar la categoría "Inglés" por "Español Inglés"
datos$idiomas <- as.factor(ifelse(datos$idiomas == "Inglés", "Español Inglés", as.character(datos$idiomas)))



# Calcular proporciones
datos_summary <- datos %>%
  count(idiomas) %>%
  mutate(percentage = n / sum(n) * 100)

# Crear el gráfico
ggplot(datos_summary, aes(x = idiomas, y = percentage, fill = idiomas)) +
  geom_bar(stat = "identity", color = "white") +
  geom_text(aes(label = paste0(round(percentage, 1), "%")), vjust = -0.5) + # Etiquetas con porcentajes
  scale_fill_brewer(palette = "Set3") +  # Cambiar la paleta si lo prefieres
  labs(
    y = "Porcentaje"
  ) +
  theme_minimal()
```


# Intereses
```{r Grafico sobre los intereses STEAM}

str(datos[,15:29])


# Selección de las variables dicotómicas (cambiado a 'variables_intereses')
variables_intereses <- datos[,16:29]

# Convertir las variables a formato largo para graficar varias variables en una sola grafica
datos_largos <- variables_intereses %>%
  pivot_longer(cols = everything(), names_to = "Variable", values_to = "Valor")

# Filtrar solo los valores 1
datos_largos_1 <- datos_largos %>%
  filter(Valor == 1)

# Calcular las frecuencias de cada variable
frecuencias <- datos_largos %>%
  group_by(Variable) %>%
  summarise(Frecuencia = sum(Valor), .groups = "drop")

# numero de observaciones

total_observaciones <- nrow(datos)

# Calcular el porcentaje correctamente: (Frecuencia de cada variable / Total de observaciones) * 100
frecuencias <- frecuencias %>%
  mutate(Porcentaje = (Frecuencia / total_observaciones) * 100)

# Definir el número de barras (variables)
n_barras <- nrow(frecuencias)

# Crear una paleta de colores utilizando 'RColorBrewer' y 'colorRampPalette'
colores <- colorRampPalette(brewer.pal(9, "Paired"))(n_barras)

# Crear el gráfico de barras con porcentajes sobre las barras
ggplot(frecuencias, aes(x = Variable, y = Frecuencia, fill = factor(Variable))) +  
  geom_bar(stat = "identity") +
  scale_fill_manual(values = colores) +  # Aplicar los colores de la paleta
  geom_text(aes(label = paste0(round(Porcentaje, 1), "%")), vjust = -0.3, color = "black", size = 3) +  # Agregar porcentaje sobre las barras
  labs(title = "Intereses STEAM",
       x = "Variables",
       y = "Frecuencia") +
  theme_minimal() +
  theme(
    axis.text.x = element_text(angle = 45, hjust = 1),
    plot.title = element_text(hjust = 0.5, face = "bold", size = 12),
    legend.position = "none"
  )
```



# Habilidades


```{r Grafico sobre las habilidades STEAM}

# Selección de las variables dicotómicas (cambiado a 'variables_intereses')
variables_habilidades <- datos[,31:41]

# Convertir las variables a formato largo para graficar varias variables en una sola grafica
datos_largosH <- variables_habilidades %>%
  pivot_longer(cols = everything(), names_to = "Variable", values_to = "Valor")

# Filtrar solo los valores 1
datos_largos_H <- datos_largosH %>%
  filter(Valor == 1)

# Calcular las frecuencias de cada variable
frecuenciasHabilidades <- datos_largosH %>%
  group_by(Variable) %>%
  summarise(Frecuencia = sum(Valor), .groups = "drop")

# numero de observaciones

total_observaciones <- nrow(datos)

# Calcular el porcentaje correctamente: (Frecuencia de cada variable / Total de observaciones) * 100
frecuenciasHabilidades <- frecuenciasHabilidades %>%
  mutate(Porcentaje = (Frecuencia / total_observaciones) * 100)

# Definir el número de barras (variables)
n_barras <- nrow(frecuenciasHabilidades)

# Crear una paleta de colores utilizando 'RColorBrewer' y 'colorRampPalette'
colores <- colorRampPalette(brewer.pal(9, "Paired"))(n_barras)

# Crear el gráfico de barras con porcentajes sobre las barras para habilidades
ggplot(frecuenciasHabilidades, aes(x = Variable, y = Frecuencia, fill = factor(Variable))) +  
  geom_bar(stat = "identity") +
  scale_fill_manual(values = colores) +  # Aplicar los colores de la paleta
  geom_text(aes(label = paste0(round(Porcentaje, 1), "%")), vjust = -0.3, color = "black", size = 3) +  # Agregar porcentaje sobre las barras
  labs(title = "Habilidades STEAM",
       x = "Variables",
       y = "Frecuencia") +
  theme_minimal() +
  theme(
    axis.text.x = element_text(angle = 45, hjust = 1),
    plot.title = element_text(hjust = 0.5, face = "bold", size = 12),
    legend.position = "none"
  )

```


# Intereses por sexo

```{r}
# Cargar librerías necesarias
library(dplyr)
library(tidyr)
library(ggplot2)

# bd para graficar los 2 grupos mas grandes
datosparagraficar <-datos[-c(4,29, 115, 193,228,473,331), ]
# Seleccionar las columnas de interés (16 a 29) y agregar la columna de género
variables_intereses <- datosparagraficar[, 16:29]
datos_con_genero <- cbind(variables_intereses, genero = datosparagraficar$genero)

# Convertir las variables a formato largo
datos_largos <- datos_con_genero %>%
  gather(key = "Variable", value = "Interes", -genero) %>%
  filter(!is.na(Interes) & Interes == 1)  # Excluir los NA y filtrar solo los valores con interés (Interes == 1)

# Calcular la frecuencia de interés por género
frecuencias_genero <- datos_largos %>%
  group_by(Variable, genero) %>%
  summarise(Frecuencia = n(), .groups = "drop")

# Calcular el total de personas por género
total_por_genero <- datos %>%
  group_by(genero) %>%
  summarise(Total = n(), .groups = "drop")

# Unir las frecuencias con los totales por género para calcular el porcentaje
frecuencias_genero <- frecuencias_genero %>%
  left_join(total_por_genero, by = "genero") %>%
  mutate(Porcentaje = (Frecuencia / Total) * 100)

# Verificamos los resultados finales con los porcentajes
print(frecuencias_genero)

# Graficar las frecuencias por género y los porcentajes con colores pastel
ggplot(frecuencias_genero, aes(x = Variable, y = Frecuencia, fill = genero)) +
  geom_bar(stat = "identity", position = "dodge") +  # Usar "dodge" para separar las barras por género
  scale_fill_manual(values = c("Femenino" = "#FFB6C1", "Masculino" = "#ADD8E6")) +  # Colores pastel para las categorías
  geom_text(aes(label = paste0(round(Porcentaje, 1), "%")), 
            position = position_dodge(width = 0.8), vjust = -0.3, size = 2.3) +  # Mostrar los porcentajes encima de las barras
  labs(title = "Intereses STEAM",
       x = "Variable",
       y = "Frecuencia") +
  theme_minimal() +
  theme(
    axis.text.x = element_text(angle = 45, hjust = 1, size = 10),  # Girar y ajustar el tamaño de las etiquetas del eje X
    plot.title = element_text(hjust = 0.5, face = "bold", size = 12),
    legend.title = element_blank(),
    legend.position = "top",
    axis.text.y = element_text(size = 10)
  )



# Verificación:

mujeres <- datos %>%
  filter(genero == "Femenino")

# Calcular el número de mujeres con interés en 'i_ajedrez' (valor 1)
interesh <- mujeres %>%
  filter(i_herramientas == 1) %>%
  nrow()

# Mostrar el resultado
interesh



```
dd




## Habilidades por sexo


```{r}
library(dplyr)
library(tidyr)
library(ggplot2)



# Seleccionar las columnas de interés (16 a 29) y agregar la columna de género
variables_intereses <- datosparagraficar[, 31:41]
datos_con_genero <- cbind(variables_intereses, genero = datosparagraficar$genero)

# Convertir las variables a formato largo
datos_largos <- datos_con_genero %>%
  gather(key = "Variable", value = "Interes", -genero) %>%
  filter(!is.na(Interes) & Interes == 1)  # Excluir los NA y filtrar solo los valores con interés (Interes == 1)

# Calcular la frecuencia de interés por género
frecuencias_genero <- datos_largos %>%
  group_by(Variable, genero) %>%
  summarise(Frecuencia = n(), .groups = "drop")

# Calcular el total de personas por género
total_por_genero <- datos %>%
  group_by(genero) %>%
  summarise(Total = n(), .groups = "drop")

# Unir las frecuencias con los totales por género para calcular el porcentaje
frecuencias_genero <- frecuencias_genero %>%
  left_join(total_por_genero, by = "genero") %>%
  mutate(Porcentaje = (Frecuencia / Total) * 100)

# Verificamos los resultados finales con los porcentajes
print(frecuencias_genero)

# Graficar las frecuencias por género y los porcentajes con colores pastel
ggplot(frecuencias_genero, aes(x = Variable, y = Frecuencia, fill = genero)) +
  geom_bar(stat = "identity", position = "dodge") +  # Usar "dodge" para separar las barras por género
  scale_fill_manual(values = c("Femenino" = "#FFB6C1", "Masculino" = "#ADD8E6")) +  # Colores pastel para las categorías
  geom_text(aes(label = paste0(round(Porcentaje, 1), "%")), 
            position = position_dodge(width = 0.8), vjust = -0.3, size = 2.3) +  # Mostrar los porcentajes encima de las barras
  labs(title = "Habilidades STEAM",
       x = "Variable",
       y = "Frecuencia") +
  theme_minimal() +
  theme(
    axis.text.x = element_text(angle = 45, hjust = 1, size = 10),  # Girar y ajustar el tamaño de las etiquetas del eje X
    plot.title = element_text(hjust = 0.5, face = "bold", size = 12),
    legend.title = element_blank(),
    legend.position = "top",
    axis.text.y = element_text(size = 10)
  )



# Verificación:

mujeres <- datos %>%
  filter(genero == "Femenino")

# Calcular el número de mujeres con interés en 'i_ajedrez' (valor 1)
interesh <- mujeres %>%
  filter(i_herramientas == 1) %>%
  nrow()

# Mostrar el resultado
interesh



```
## Crear variable completa de intereses y habilidades


```{r habilidades_steam}
# Crear la nueva variable habilidades_steam sumando las columnas 31 a 41
datos$habilidades_steam <- rowSums(datos[, 31:40], na.rm = TRUE)




datos$intereses_steam <- rowSums(datos[, 16:28], na.rm = TRUE)
summary(datos$intereses_steam)
summary(datos$habilidades_steam)



```


```{r Grafico}
library(ggplot2)

# Crear el gráfico de dispersión diferenciado por género y con jittering para evitar la superposición
grafico <- ggplot(datos, aes(x = habilidades_steam, y = intereses_steam, color = genero)) +
  geom_jitter(size = 3, alpha = 0.9, width = 0.2, height = 0.2) +  # Jittering para evitar la superposición
  labs(
    title = "Relación entre Habilidades y Intereses STEAM por Género",
    x = "Habilidades STEAM",
    y = "Intereses STEAM",
    color = "Género"
  ) +
  theme_minimal() +
  theme(
    plot.title = element_text(hjust = 0.5, face = "bold", size = 13),
    axis.text = element_text(size = 12, color = "black"),
    axis.title = element_text(size = 12, color = "black"),
    legend.position = "top",
    legend.text = element_text(size = 12)
  ) +scale_x_continuous(breaks = seq(min(datos$habilidades_steam), max(datos$habilidades_steam), by = 2)) +  # Ajuste de escala discreta en el eje X
  scale_y_continuous(breaks = seq(min(datos$intereses_steam), max(datos$intereses_steam), by = 2)) +
  scale_color_manual(values = c("Femenino" = "#FFB5C5", "Masculino" = "#4682B4", "Prefiero no decirlo" = "#32CD32", "No definido"="#FFD700" ))  # Colores vibrantes

# Mostrar el gráfico
print(grafico)

```





## Asignaturas:
```{r}
str(datos[42:50])
```


hh

```{r}



# Selección de las variables dicotómicas (cambiado a 'variables_intereses')
variables_asignaturas <- datos[, 43:49]

# Asegurarse de que todas las columnas sean factores
variables_asignaturas <- variables_asignaturas %>%
  mutate(across(everything(), as.factor))

# Convertir las variables a formato largo para graficar varias variables en una sola gráfica
datos_largos <- variables_asignaturas %>%
  pivot_longer(cols = everything(), names_to = "Variable", values_to = "Valor")

# Filtrar solo los valores 1 (aquellos a los que se les asignó 1)
datos_largos_1 <- datos_largos %>%
  filter(Valor == 1)

# Calcular las frecuencias de cada variable
frecuencias <- datos_largos %>%
  group_by(Variable) %>%
  summarise(Frecuencia = sum(Valor == "1"), .groups = "drop")  # Filtrar correctamente para contar solo los 1

# Número de observaciones totales por variable
total_por_variable <- datos_largos %>%
  group_by(Variable) %>%
  summarise(Total = n(), .groups = "drop")  # Total de observaciones por variable

# Unir las frecuencias con el total de observaciones
frecuencias <- frecuencias %>%
  left_join(total_por_variable, by = "Variable")

# Calcular el porcentaje correctamente: (Frecuencia de cada variable / Total de observaciones) * 100
frecuencias <- frecuencias %>%
  mutate(Porcentaje = (Frecuencia / Total) * 100)

# Definir el número de barras (variables)
n_barras <- nrow(frecuencias)

# Crear una paleta de colores utilizando 'RColorBrewer' y 'colorRampPalette'
colores <- colorRampPalette(brewer.pal(9, "Paired"))(n_barras)

# Crear el gráfico de barras con porcentajes sobre las barras
ggplot(frecuencias, aes(x = Variable, y = Frecuencia, fill = factor(Variable))) +  
  geom_bar(stat = "identity") +
  scale_fill_manual(values = colores) +  # Aplicar los colores de la paleta
  geom_text(aes(label = paste0(round(Porcentaje, 1), "%")), vjust = -0.3, color = "black", size = 3) +  # Agregar porcentaje sobre las barras
  labs(title = "Asignaturas STEAM",
       x = "Variables",
       y = "Frecuencia") +
  theme_minimal() +
  theme(
    axis.text.x = element_text(angle = 45, hjust = 1),
    plot.title = element_text(hjust = 0.5, face = "bold", size = 12),
    legend.position = "none"
  )



```

## Probabilidad carrera steam

```{r}
# Calcular los porcentajes
porcentajes <- prop.table(table(datos$elegir_carrera_steam)) * 100

# Crear el gráfico de barras con porcentajes para la variable elegir_carrera_steam
grafico_elegir_carrera_steam <- ggplot(data = as.data.frame(porcentajes), aes(x = Var1, y = Freq, fill = Var1)) +
  geom_bar(stat = "identity") +
  scale_fill_brewer(palette = "Pastel2") +  # Colores pastel vibrantes
  labs(
    title = "Elección de Carrera STEAM",
    x = "Probabilidad de elegir carrera STEAM",
    y = "Porcentaje",
    fill = "Elección"
  ) +
  theme_minimal() +
  theme(
    plot.title = element_text(hjust = 0.5, face = "bold", size = 13),
    axis.text.x = element_text(angle = 45, hjust = 1),
    axis.text = element_text(size = 12, color = "black"),
    axis.title = element_text(size = 12, color = "black"),
    legend.position = "none"
  ) +
  geom_text(aes(label = paste0(round(Freq, 1), "%")), vjust = -0.5)  # Añadir etiquetas con los porcentajes

# Mostrar el gráfico
print(grafico_elegir_carrera_steam)



# Calcular los porcentajes por género
porcentajes_genero <- prop.table(table(datos$elegir_carrera_steam, datos$genero), margin = 2) * 100

# Convertir a un formato adecuado para ggplot
porcentajes_genero_df <- as.data.frame(porcentajes_genero)
colnames(porcentajes_genero_df) <- c("Elegir_Carrera_STEAM", "Genero", "Porcentaje")

# Crear el gráfico de barras con porcentajes por género
grafico_elegir_carrera_steam_genero <- ggplot(data = porcentajes_genero_df, aes(x = Elegir_Carrera_STEAM, y = Porcentaje, fill = Genero)) +
  geom_bar(stat = "identity", position = "dodge") +  # Usar position = "dodge" para barras separadas
  scale_fill_brewer(palette = "Pastel2") +  # Colores pastel vibrantes
  labs(
    title = "Elección de Carrera STEAM por Género",
    x = "Probabilidad de elegir carrera STEAM",
    y = "Porcentaje",
    fill = "Género"
  ) +
  theme_minimal() +
  theme(
    plot.title = element_text(hjust = 0.5, face = "bold", size = 13),
    axis.text.x = element_text(angle = 45, hjust = 1),
    axis.text = element_text(size = 12, color = "black"),
    axis.title = element_text(size = 12, color = "black"),
    legend.position = "top"
  ) +
  geom_text(aes(label = paste0(round(Porcentaje, 1), "%")), position = position_dodge(0.9), vjust = -0.5)  # Añadir etiquetas con los porcentajes

# Mostrar el gráfico
print(grafico_elegir_carrera_steam_genero)


```

# Grafica obtaculos

```{r}
# Selección de las variables dicotómicas
variables_obstaculos <- datos[,58:62]

# Convertir las variables a formato largo para graficar varias variables en una sola gráfica
datos_largosO <- variables_obstaculos %>%
  pivot_longer(cols = everything(), names_to = "Variable", values_to = "Valor")

# Filtrar solo los valores 1
datos_largosO_1 <- datos_largosO %>%
  filter(Valor == 1)

# Calcular las frecuencias de cada variable
frecuencias <- datos_largosO %>%
  group_by(Variable) %>%
  summarise(Frecuencia = sum(Valor), .groups = "drop")

# numero de observaciones

total_observaciones <- nrow(datos)

# Calcular el porcentaje correctamente: (Frecuencia de cada variable / Total de observaciones) * 100
frecuencias <- frecuencias %>%
  mutate(Porcentaje = (Frecuencia / total_observaciones) * 100)

# Definir el número de barras (variables)
n_barras <- nrow(frecuencias)

# Crear una paleta de colores utilizando 'RColorBrewer' y 'colorRampPalette'
colores <- colorRampPalette(brewer.pal(9, "Paired"))(n_barras)

# Crear el gráfico de barras con porcentajes sobre las barras
ggplot(frecuencias, aes(x = Variable, y = Frecuencia, fill = factor(Variable))) +  
  geom_bar(stat = "identity") +
  scale_fill_manual(values = colores) +  # Aplicar los colores de la paleta
  geom_text(aes(label = paste0(round(Porcentaje, 1), "%")), vjust = -0.3, color = "black", size = 3) +  # Agregar porcentaje sobre las barras
  labs(title = "Obstaculos de estudiar una carrera STEAM",
       x = "Variables",
       y = "Frecuencia") +
  theme_minimal() +
  theme(
    axis.text.x = element_text(angle = 45, hjust = 1),
    plot.title = element_text(hjust = 0.5, face = "bold", size = 12),
    legend.position = "none"
  )

```


## Grafica sobre los otros obstaculos presentados



```{r}
datos_limpios <- datos[!is.na(datos$o_cual_otro), ]



# Omitir solo los valores NA en la variable "o_cual_otro"
datos_clean <- datos[!is.na(datos$o_cual_otro), ]

# Calcular las frecuencias y agregar el porcentaje directamente en el gráfico
ggplot(datos_limpios , aes(x = o_cual_otro, fill = o_cual_otro)) +
  geom_bar(stat = "count") +  # Cuenta las ocurrencias de cada categoría
  scale_fill_brewer(palette = "Set3") +  # Usar colores de RColorBrewer
  theme_minimal() + 
  labs(title = "Obtaculos ingresados en la categoria otro",
       x = "Categoría", y = "Frecuencia") +
  theme(legend.position = "none") +  # Ocultar la leyenda
  geom_text(stat = "count", aes(label = paste0(round((..count..)/sum(..count..)*100, 1), "%")), 
            vjust = -0.5, size = 3) +  # Agregar los porcentajes sobre las barras
  theme(plot.title = element_text(hjust = 0.5, face = "bold", size = 13))


```

# Otras variable

```{r}


## BUCLE
# Lista de variables categóricas, títulos y colores
variables_categoricas <- list(
  list(nombre = "sector_trabajo", titulo = "Sector de trabajo preferido", colores = "Pastel1"),
  list(nombre = "q_influye_desicion", titulo = "Quién influye mas en su decisión", colores = "Pastel1"),
  list(nombre = "maestros", titulo = "Influencia de los maestros", colores = "Pastel2"),
  list(nombre = "amigos", titulo = "Influencia de los amigos", colores = "Pastel1"),
  list(nombre = "apoyo", titulo = "Nivel de apoyo familiar", colores = "Set3")
)


# Crear gráficos para cada variable con títulos y colores distintos
for (variable_info in variables_categoricas) {
  
  variable <- variable_info$nombre
  titulo <- variable_info$titulo
  colores <- variable_info$colores
  
  # Calcular las frecuencias y porcentajes
  datos_frecuencia <- datos %>%
    group_by(across(all_of(variable))) %>%
    summarise(Frecuencia = n(), .groups = "drop") %>%
    mutate(Porcentaje = (Frecuencia / sum(Frecuencia)) * 100)
  
  # Renombrar la columna para que ggplot la reconozca
  colnames(datos_frecuencia)[1] <- "Categoria"
  
  # Crear el gráfico de barras
  grafico <- ggplot(datos_frecuencia, aes(x = reorder(Categoria, -Porcentaje), y = Porcentaje, fill = Categoria)) +
    geom_bar(stat = "identity", width = 0.7, show.legend = FALSE) +  # Ajustar ancho de las barras
    geom_text(aes(label = paste0(round(Porcentaje, 1), "%")), vjust = -0.5, color = "black", size = 3.5) +
    labs(title = titulo, x = "Categorías", y = "Porcentaje") +
    scale_y_continuous(expand = expansion(mult = c(0, 0.1))) +  # Dar espacio adicional en el eje Y
    theme_minimal() +
    theme(
      axis.text.x = element_text(angle = 45, hjust = 1, size = 10),  # Ajustar texto en eje X
      axis.title.x = element_text(size = 12),
      axis.title.y = element_text(size = 12),
      plot.title = element_text(hjust = 0.5, face = "bold", size = 14)
    ) +
    scale_fill_brewer(palette = colores)  # Usar paleta de colores definida
  
  # Mostrar el gráfico en la consola
  print(grafico)
}


```
# que tan informADO estas:

```{r}

# Calcular los porcentajes
porcentajes <- prop.table(table(datos$informado_steam)) * 100

# Crear el gráfico
ggplot(data = as.data.frame(porcentajes), aes(x = Var1, y = Freq, fill = Var1)) +
  geom_bar(stat = "identity") +
  scale_fill_brewer(palette = "Set3") +  # Selección de colores con RColorBrewer
  labs(x = "Categoría", y = "Porcentaje", title = "Conocimiento sobre las carreras STEAM") +
  theme_minimal() +
  theme(
    plot.title = element_text(hjust = 0.5),  # Centrar el título
    legend.position = "none"  # Eliminar la leyenda
  ) +
  geom_text(aes(label = paste0(round(Freq, 1), "%")), vjust = -0.5)  # Añadir etiquetas con los porcentajes




```
# CARRERA STEAM

```{r}
# Calcular la cantidad de estudiantes por género y elección de carrera STEAM
tabla_genero_carrera_steam <- table(datos$carrera_steam, datos$genero)

# Convertir la tabla a un formato adecuado para ggplot
tabla_genero_carrera_steam_df <- as.data.frame(tabla_genero_carrera_steam)
colnames(tabla_genero_carrera_steam_df) <- c("Eleccion_Carrera_STEAM", "Genero", "Cantidad")

# Crear el gráfico de barras para carrera STEAM por género
grafico_carrera_steam_genero <- ggplot(data = tabla_genero_carrera_steam_df, aes(x = Eleccion_Carrera_STEAM, y = Cantidad, fill = Genero)) +
  geom_bar(stat = "identity", position = "dodge") +  # Usar position = "dodge" para barras separadas
  scale_fill_brewer(palette = "Pastel2") +  # Colores pastel vibrantes
  labs(
    title = "Elección de Carrera STEAM por Género",
    x = "Elección de Carrera STEAM",
    y = "Cantidad de Estudiantes",
    fill = "Género"
  ) +
  theme_minimal() +
  theme(
    plot.title = element_text(hjust = 0.5, face = "bold", size = 13),
    axis.text.x = element_text(angle = 45, hjust = 1),
    axis.text = element_text(size = 12, color = "black"),
    axis.title = element_text(size = 12, color = "black"),
    legend.position = "top"
  ) +
  geom_text(aes(label = Cantidad), position = position_dodge(0.9), vjust = -0.5)  # Añadir etiquetas con los valores

# Mostrar el gráfico
print(grafico_carrera_steam_genero)

```



